ACORDAO-COMPLETO-2520031

ACÓRDÃO 18979/2021 ATA 41/2021 - SEGUNDA CÂMARA

VISTOS, relatados e discutidos estes autos em que se analisa ato de reforma emitido pelo Comando do Exército;
ACORDAM os Ministros do Tribunal de Contas da União, reunidos em sessão da 2ª Câmara, diante das razões expostas pelo Relator, com fundamento no art. 71, inciso III, da Constituição Federal e nos arts. 1º, inciso V, 39, inciso II, e 45 da Lei 8.443/1992, em: 
9.1. considerar legal a concessão de reforma ao Sr. Rudy Reymundi Mann e autorizar o registro do correspondente ato; 
9.2. dispensar o ressarcimento das quantias indevidamente recebidas de boa-fé pelo interessado, consoante o disposto no Enunciado 106 da Súmula da Jurisprudência do TCU;
9.3. determinar ao Comando do Exército que, no prazo de 15 (quinze) dias a contar da notificação deste Acórdão, adote providências para regularizar a falha financeira apontada, com a suspensão do pagamento da vantagem impugnada, sob pena de responsabilidade solidária da autoridade administrativa omissa.

Ato de concessão de reforma deferido pelo Comando do Exército.

Segunda Câmara

Comando do Exército.

3. Interessado: Rudy Reymundi Mann (XXX.781.859-XX).

13.1. Ministros presentes: Bruno Dantas (Presidente), Aroldo Cedraz e Raimundo Carreiro.
13.2. Ministros-Substitutos presentes: Marcos Bemquerer Costa (Relator) e André Luís de Carvalho.

MARCOS BEMQUERER

Adoto como Relatório, com os ajustes de forma necessários, excerto da instrução da Secretaria de Fiscalização de Integridade de Atos e Pagamentos de Pessoal e de Benefícios Sociais - Sefip, por meio da qual a concessão de reforma objeto destes autos foi assim analisada (peças 5 e 6) :
"EXAME TÉCNICO
 (...) 
Exame das Constatações
9. Ato: 44416/2016 - Inicial - Interessado: RUDY REYMUNDI MANN - CPF: XXX.781.859-XX.
Parecer do Controle Interno: considerar o ato legal.
9.2. 	Constatação e análise: 
9.2.1. [O] percentual informado para a rubrica 'ADIC TP S' é maior que a quantidade de anos válida para fins de ATS, que é de 31 anos, conforme Mapa de Tempos. 
Justificativa do Gestor de Pessoal: o inativo, quando de sua passagem para reserva remunerada, possuía 31 anos 05 meses e 17 dias de tempo de serviço.
Análise do Controle Interno: [a] justificativa do gestor esclarece pendência.
Análise da Equipe Técnica: ilegal.
	O Sr. RUDY REYMUNDI MANN tem 31 anos e 05 meses e 17 dias de tempo de serviço para fins de gratificação de tempo de serviço, conforme mapa de tempo de serviço apresentado no ato de concessão.
	No tempo total do militar não se pode usar a regra de arredondamento prevista no art. 56 da Lei 6.880/80, a qual ampara que o período de tempo maior que 180 dias seja contado como 1 ano. Logo, o tempo de serviço em análise dá [ao interessado o] direito ao percentual de 31% de gratificação de Adicional de Tempo de Serviço (Rubrica B03-ADIC TP SV - Vantagem de caráter pessoal - Adicional por tempo de serviço) , e não de 32%, como vem sendo paga.
	Frente a tal irregularidade o ato não pode receber a chancela pela legalidade, devendo ser apreciado pela ILEGALIDADE, com o ajuste do percentual de 32% para 31%.
9.3. 	O quadro resumo de ocorrências e, quando for o caso, o detalhamento da norma legal e da jurisprudência para a inconsistência acima elencada encontram-se no anexo II dessa instrução. 
 (...) 
CONCLUSÃO
A abrangência e a profundidade das verificações levadas a efeito fundamentam a convicção de que o ato 44416/2016 pode ser apreciado pela ilegalidade, em razão da irregularidade apontada no item Exame das Constatações, que representa afronta à legislação e à jurisprudência de referência.
O aludido ato deu entrada neste Tribunal há menos de cinco anos, não sendo aplicável, portanto, o procedimento de contraditório e ampla defesa determinado pelo Acórdão 587/2011-TCU-Plenário.
PROPOSTA DE ENCAMINHAMENTO
Ante o exposto, com fundamento no art. 71, inciso III, da Constituição Federal, no art. 1º, inciso V, e art. 39, incisos I e II, da Lei 8.443/1992 e no art. 260 do Regimento Interno/TCU, propõe-se: 
considerar ILEGAL a concessão de reforma de RUDY REYMUNDI MANN do quadro de pessoal do COMANDO DO EXÉRCITO e recusar registro ao correspondente ato (...) ;
com fulcro no art. 262, caput, do Regimento Interno/TCU, determinar ao COMANDO DO EXÉRCITO que: 
9.1.1. dispense a devolução dos valores indevidamente recebidos de boa-fé pelo interessado até a data da ciência, pelo COMANDO DO EXÉRCITO, do acórdão que vier a ser proferido, com base no Enunciado 106 da Súmula da Jurisprudência do TCU;
9.1.2. informe ao interessado o teor do acórdão que vier a ser prolatado, encaminhando ao TCU, no prazo de trinta dias, comprovante da data de ciência, nos termos do art. 4º, § 3º, da Resolução TCU 170/2004;
9.1.3. promova, no prazo 15 (quinze) dias contados a partir da ciência desta deliberação, o recálculo da rubrica impugnada, sujeitando-se a autoridade administrativa omissa à responsabilidade solidária, em face de manifesta ilegalidade;
9.1.4. dê ciência, no prazo de quinze dias contados da notificação, do inteiro teor desta deliberação ao interessado, alertando-o de que o efeito suspensivo proveniente da interposição de eventuais recursos junto ao TCU não o exime da devolução dos valores percebidos indevidamente, caso o recurso não seja provido."
2.	O Ministério Público junto ao TCU, representado pelo Procurador Sérgio Ricardo Costa Caribé, manifestou-se de acordo com a proposta da Sefip (peça 7) .
	É o Relatório.

não há

Procurador Sérgio Ricardo Costa Caribé.

REFORMA. GRATIFICAÇÃO ADICIONAL POR TEMPO DE SERVIÇO. PAGAMENTO DE PERCENTUAL ACIMA DO DEVIDO. VALOR INSIGNIFICANTE DE PARCELA INCLUÍDA IRREGULARMENTE NO ATO CONCESSÓRIO. ATO CONSIDERADO LEGAL, EM CARÁTER EXCEPCIONAL, COM O DEVIDO REGISTRO, EM OBSERVÂNCIA AOS PRINCÍPIOS DA RAZOABILIDADE, DA EFICIÊNCIA E DA ECONOMICIDADE. DETERMINAÇÃO PARA A REGULARIZAÇÃO FINANCEIRA DA FALHA.

REFORMA (REFO)

Secretaria de Fiscalização de Integridade de Atos e Pagamentos de Pessoal e de Benefícios Sociais (Sefip).

Em apreciação ato de reforma emitido pelo Comando do Exército em benefício do Sr. Rudy Reymundi Mann (peça 3) .
2.		A Secretaria de Fiscalização de Integridade de Atos e Pagamentos de Pessoal e de Benefícios Sociais - Sefip detectou o pagamento da rubrica "Adicional por Tempo de Serviço" no percentual de 32%, o qual se revela maior do que o devido porque o interessado conta com 31 anos, 05 meses e 17 dias de tempo de serviço. 
3.		A Unidade Técnica acrescenta que o interessado não se beneficia da regra de arredondamento prevista no art. 56 da Lei 6.880/1980, pois tal regra autoriza que a fração maior que 180 dias seja contada como 1 ano. Logo, propõe que o ato em apreço seja considerado ilegal e que lhe seja negado registro. 
4.		O Ministério Público junto ao TCU concordou com esse encaminhamento. 
5.		Ressalto que o Adicional por Tempo de Serviço nas carreiras militares, instituído pelo art. 137 da Lei 6.880/1980, foi extinto pelo art. 30 da Medida Provisória 2.215/2001, de 29/12/2001, descrito a seguir: 
"Art. 30. Fica extinto o adicional de tempo de serviço previsto na alínea 'c' do inciso II do art. 1º desta Medida Provisória, assegurado ao militar o percentual correspondente aos anos de serviço a que fizer jus em 29 de dezembro de 2000."
6. 		Visto que o militar ingressou nas Forças Armadas em 20/01/1956 e que se desligou em 27/06/1985, completou 31 anos, 05 meses e 17 dias de tempo de serviço de atividade militar, fazendo jus ao adicional por tempo de serviço de 31%, sem direito ao arredondamento previsto no sobredito art. 56 da Lei 6.880/1980.
7.		O art. 8º da Lei 13.954/2019 criou o adicional de compensação por disponibilidade militar, incompatível com o pagamento do adicional por tempo de serviço, sendo assegurado, caso o militar faça jus a ambas as vantagens, o recebimento da mais vantajosa.  
8.		A ficha financeira do Sr. Rudy Reymundi Mann referente ao mês de julho/2021 (peça 8) demonstra que ele manteve a vantagem "B-03 ADIC TP SV", no valor de R$ 1.974,08. Portanto, a edição da Lei 13.954/2019 não provocou mudança na estrutura remuneratória do interessado, restando afastada a possibilidade de apreciação do ato como regular, nos termos do art. 260, § 4º, do Regimento Interno/TCU.
9.	Nada obstante, considerando que a correção do Adicional por Tempo de Serviço ao seu valor devido importaria a redução dos proventos do interessado da ordem de R$ 61,71, sigo o entendimento do Tribunal, adotado nos Acórdãos 9.438 e 11.246, ambos de 2021, da Primeira Câmara, de Relatoria do Ministro Jorge Oliveira, no sentido de que "o valor insignificante de parcela incluída irregularmente em ato de concessão de aposentadoria ou pensão pode ensejar em caráter excepcional o julgamento pela legalidade do ato, com o devido registro, em observância aos princípios da razoabilidade, da eficiência e da economicidade, desde que adotada medida para a regularização financeira da falha". Essa mesma orientação, adotei-a como Relator dos Acórdãos 12.458/2021 e 12.459/2021, ambos da 2ª Câmara.
10.	Nesse contexto, cumpre considerar legal a concessão de aposentadoria do Sr. Rudy Reymundi Mann, com o registro do correspondente ato.
11. 	Cabe, ainda, determinar ao órgão de origem que faça cessar os pagamentos da rubrica considerada irregular, sem prejuízo de aplicar a orientação fixada no Verbete 106 da Súmula de Jurisprudência do TCU às parcelas indevidamente recebidas por ele.
12.	Por fim, esclareço que o ato em questão deu entrada nesta Corte de Contas em 2017, não se aplicando a sistemática definida pelo Plenário, mediante o Acórdão 122/2021 (Relator Ministro Walton Alencar Rodrigues) , na linha de observar o Recurso Extraordinário 636.553, em que foi fixado prazo de cinco anos para que o TCU registre os atos de concessão inicial de aposentadoria, reforma ou pensão, após o qual serão considerados "tacitamente registrados", podendo posteriormente o ato que contenha alguma ilegalidade ser submetido ao procedimento de revisão de ofício, com base no art. 54 da Lei 9.784/1999 c/c o art. 260, § 2º, do Regimento Interno/TCU. 
		Ante o exposto, manifesto-me por que seja adotada a deliberação que ora submeto a este Colegiado.
TCU, Sala das Sessões, em 30 de novembro de 2021.
MARCOS BEMQUERER COSTA
Relator